【裁判字號】    98,訴,906
【裁判日期】    990524
【裁判案由】    給付違約金
【裁判全文】
臺灣士林地方法院民事判決             98年度訴字第906號
原      告  甲○○
訴訟代理人  丁○○
被      告  丙○○
訴訟代理人  洪堯欽律師
上列當事人間給付違約金事件，本院於民國99年5 月3 日言詞辯
論終結，判決如下：
    主  文
原告之訴駁回。
訴訟費用新臺幣柒仟捌佰貳拾元由原告負擔。
    事  實  及  理  由
一、原告起訴主張：伊於民國98年3 月間委託訴外人信義房屋仲
    介股份有限公司（下稱「信義房屋」）居間銷售門牌號碼臺
    北市○○區○○路135 號2 樓之房屋及其坐落基地（下稱「
    系爭不動產」）。被告於98年3 月18日提出要約，表示願意
    自要約時起至同月21日24時止，以新臺幣（下同）2,400 萬
    元之價金買受系爭不動產，並出具買賣要約書（下稱「系爭
    要約書」）為憑。伊於同月21日22時30分承諾願依被告提出
    之條件出售系爭不動產予被告。詎信義房屋通知被告正式簽
    約時，被告竟拒不出面。依系爭要約書第5 條之約定，系爭
    要約書成立生效後，買方或賣方如有一方違反系爭要約書內
    容而不履行簽立本約之義務時，應支付他方買賣總價款3%之
    違約賠償金。伊屢次寄發存證信函催請被告依系爭要約書之
    內容簽訂買賣契約，被告均置之不理。爰依系爭要約書第5
    條之約定，請求被告給付違約金等語。並聲明：被告應給付
    原告72萬元及自起訴狀繕本送達翌日起至清償日止，按週年
    利率5%計算之利息。
二、被告則以：伊於98年3 月18日至信義房屋簽訂系爭要約書時
    ，雖漏未記載「買方需請老師看屋後始能決定以上價格，否
    則此合約自動失效，並不構成違約」等文字（下稱「系爭文
    字」），然伊於簽訂系爭要約書後，立即於電話中請求信義
    房屋之仲介人員戊○○於系爭要約書中加註系爭文字。詎戊
    ○○竟未於系爭要約書中記載系爭文字，原告自不得請求伊
    給付違約金。又縱認伊有違反系爭要約書之情事，原告請求
    之違約金亦屬過高，請求本院予以酌減等語。並聲明：原告
    之訴駁回。
三、兩造不爭執之事實：
  (一)原告於98年3 月間委託信義房屋居間銷售系爭不動產，被告
    並於同月18日簽署系爭要約書，表示願意以2,400 萬元之價
    金購買系爭不動產，要約期間自98年3 月18日下午6 時15分
    起至同月21日24時止。
  (二)系爭要約書上記載原告同意出售系爭不動產之時間為98年3
    月21日晚間10時30分。
  (三)被告拒絕依系爭要約書之內容，與原告簽訂不動產買賣契約
    書。
  (四)原告於98年3 月24日以存證信函，催告被告依系爭要約書第
    5 條之約定，給付違約金，該信函業經被告收受。
  (五)信義房屋之仲介人員並未於系爭要約書內加註系爭文字。
四、得心證之理由
    原告主張伊已承諾願依被告提出之條件出售系爭不動產予被
    告，惟被告違反系爭要約書而不履行簽立本約之義務，故被
    告應依系爭要約書第5 條之約定給付違約金等語，然為被告
    所否認，並以前揭情詞置辯。是本件之爭點應為：(一)被告得
    否以其已向信義房屋表示系爭文字為由，拒絕給付違約金？
    (二)被告得否請求酌減違約金？茲論述如下：
  (一)被告已向信義房屋表示系爭文字，自無須給付違約金。
    1.經查，證人即被告之女兒乙○○於本院99年3 月19日準備
      程序期日證稱：伊有陪同被告至信義房屋之門市簽署系爭
      要約書，簽約當時忘了要記載系爭文字，是離開約10分鐘
      後才想起，剛好信義房屋仲介人員戊○○有打電話來，被
      告有於電話中要求加註系爭文字等語屬實（本院卷第142
      頁背面），且被告之夫林永三於98年3 月7 日委託永慶房
      屋仲介股份有限公司洽商買受門牌號碼臺北市○○區○○
      路2 段275 巷5號6樓之1 之房屋及其坐落基地事宜時，曾
      簽署要約書，該要約書之其他要約條件欄亦記載：「買方
      需請老師看後始能決定以上價格，否則此合約自動失效，
      並不構成違約」等語（本院卷第82頁）。足徵被告係以經
      風水師審視系爭不動產之結果作為是否受系爭要約書拘束
      之重要內容。故被告辯以伊於簽訂系爭要約書後，立即於
      電話中請求信義房屋之仲介人員戊○○於系爭要約書中加
      註系爭文字等語，足堪採信。
    2.證人即信義房屋之仲介人員戊○○於本院99年1 月22日準
      備程序期日雖先證稱：伊不記得98年3 月18日晚間8 時曾
      打電話給被告云云。然其又於嗣後翻異前詞證稱：伊好像
      有打電話給被告，但伊記得被告沒有提過需要請風水師看
      過系爭不動產才能簽約云云（本院卷第127 頁背面）。是
      證人戊○○前後證述顯有不同，且其此部分證詞涉及其有
      無忠實轉達被告之意思及應否負債務不履行責任之問題，
      本身即有密切之利害關係，其證詞難免有偏頗之虞，已難
      遽信。況證人戊○○於前開期日又證稱：「在電話回報（
      大約是在3 月19、20日）的時候，被告有提到說可不可以
      請風水師去看，我回答是可以，請被告自己請風水師去看
      ，但被告跟我說如果2,400 萬元買得到系爭房子的話，就
      不用帶風水師去看」、「因為被告說2,400 萬元就是她的
      預算、她的能力範圍，所以再往上加也不可能」等語（本
      院卷第126 頁背面至第127 頁），顯見證人戊○○一方面
      證稱被告至多僅願意以2,400 萬元購買系爭不動產，另一
      方面卻又證稱被告曾表示若其得以2,400 萬元之價格買得
      系爭不動產，即可不用請風水師察看云云，所證述被告之
      態度顯有矛盾，況被告若非以風水師察看系爭房屋之結果
      作為系爭要約書之重要前提，其要約之買價又以2,400 萬
      元為上限，則其何須多此一舉，向證人戊○○要求請風水
      師前往系爭房屋察看？益徵證人戊○○之證言有前後矛盾
      之瑕疵，而不可採。又98年4 月8 日被告之夫林永三與信
      義房屋仲介人員協商系爭不動產糾紛時，對話如下：「林
      永三問：3 月8 日晚上8 點左右有沒有打電話給我太太?
      戊○○答: 有。林永三問：做什麼？戊○○答：回報晚上
      會去找屋主談。林永三問：我太太有無說要找地理師？戊
      ○○答：有」等語，此有98年4 月8 日林永三與戊○○之
      對話紀錄及錄音光碟附卷可稽（本院卷第83至84頁）。益
      徵被告確曾告知戊○○需請風水師看過系爭不動產後始能
      簽約，且應有要求戊○○於系爭要約書內加註系爭文字。
      證人戊○○於前揭期日證稱伊記得被告沒有提過需要請風
      水師看過系爭不動產才能簽約云云，當非可採。
    3.按代理權係以法律行為授與者，其授與應向代理人或向代
      理人對之為代理行為之第三人，以意思表示為之；代理人
      於代理權限內，以本人名義所為之意思表示，直接對本人
      發生效力；前項規定，於應向本人為意思表示，而向其代
      理人為之者，準用之，民法第167 條、第103 條分別定有
      明文。是本人如曾授與代理人代受意思表示之權限，並將
      此授權之意思表示送達代理人或代理人對之為代理行為之
      第三人，則第三人對代理人所為之意思表示，對本人即發
      生效力。
    4.經查，原告於98年3 月間委託信義房屋居間銷售系爭不動
      產，被告並於同月18日簽署系爭要約書交付予信義房屋，
      原告並於98年3 月21日晚間10時30分於系爭要約書上表明
      願依系爭要約書所載之條件出售系爭不動產予被告等情，
      為兩造所不爭（見三之(一)），並有系爭要約書附卷可稽（
      本院卷第12頁）。足證原告對於系爭要約書所記載之內容
      均已表示同意。依系爭要約書第2 條約定「買方之要約期
      間自即時起至98年3 月21日24時為止，買方在要約有效期
      間內有撤回的權利，惟應攜帶本要約書至信義房屋士林中
      正分店辦理解約或通知到達信義房屋承辦人。但符合本要
      約第3 條之約定者，買方仍須履行買賣本約，否則視同違
      約」、第3 條約定：「本要約書經賣方親自記明承諾時間
      及簽（章）並通知到達買方時，預約始成立生效，雙方應
      履行簽立本約之一切義務」等語所示，可知被告於要約有
      效期間內得向信義房屋承辦人撤回要約之意思表示，信義
      房屋之承辦人員於要約有效期間既有代原告接受被告撤回
      要約之權限，則依舉重以明輕之法理，信義房屋之承辦人
      員亦應有代理原告接受被告擴張、限制或變更要約之權限
      。是依上開說明所示，被告於要約有效期間內，向信義房
      屋承辦人員戊○○為新增要約內容之意思表示時，對原告
      即生效力。
    5.次按契約之要約人，除要約當時預先聲明不受拘束，或依
      其情形或事件之性質可認當事人無受拘束之意思者外，因
      要約而受拘束。所謂因要約而受拘束，係指要約一經生效
      ，要約人即不得將要約擴張、限制、變更或撤回而言（最
      高法院81年度臺上字第565 號判決要旨參照）。依系爭要
      約書第2 條所示，被告於要約時已預先聲明得撤回其要約
      ，則依上開判決要旨，其自不受系爭要約書之拘束而得將
      要約擴張、限制、變更或撤回。基此，被告於98年3 月18
      日晚間8 時以電話通知信義房屋承辦人員戊○○，表示系
      爭要約書需加上系爭文字而為新增要約之內容，自屬合法
      。
    6.又被告於要約有效期間內，向信義房屋承辦人員戊○○為
      新增要約內容之意思表示時，對原告即生效力等情，已如
      上述（見上四之(一)、４）。然信義房屋承辦人員並未於系
      爭要約書內加註系爭文字一節，亦為兩造所不爭（見上三
      之(五)）。準此，原告僅依系爭要約書上之內容為承諾，而
      未就被告向其代理人所為之新增要約內容為承諾與否之意
      思表示，則兩造就該預約之意思表示即未合致，且系爭文
      字應屬影響被告締約之重要條件，該預約即未成立，應屬
      明確。
    7.從而，原告既未就被告新增之要約內容為承諾致兩造間之
      預約未有效成立。原告自無從請求被告簽訂系爭不動產買
      賣之本約，亦不得因被告拒絕簽訂本約，而依系爭要約書
      第5 條之約定請求被告給付違約金。
  (二)關於爭點(二)「被告得否請求酌減違約金？」部分，因原告不
    得請求被告給付違約金，自毋庸再予論究。
五、綜上所述，原告曾授權信義房屋於被告之要約有效期間內代
    受被告擴張、限制、變更或撤回要約之意思表示之權限，且
    被告於要約時業已表明不受要約之拘束，則其嗣後通知信義
    房屋承辦人員系爭文字而新增要約之內容，應屬合法且對原
    告發生效力。原告未就系爭文字為承諾，則兩造對於系爭不
    動產預約之意思表示即未合致，被告雖拒絕簽訂本約，原告
    亦不得依系爭要約書第5 條之約定，請求被告給付違約金。
    從而，原告依系爭要約書第5 條之約定請求被告給付72萬元
    及法定遲延利息，為無理由，應予駁回。
六、本件訴訟費用額確定為7,820 元（原告預繳之第一審裁判費
    ），並應由原告負擔。
七、本件判決基礎已臻明確，兩造其餘之攻擊防禦方法及訴訟資
    料經本院斟酌後，核與判決不生影響，無一一論述之必要，
    併予敘明。
據上論結，原告之訴為無理由，依民事訴訟法第78條、第87條第
1 項，判決如主文。
中    華    民    國    99    年    5     月    24    日
                  民事第三庭  審判長法  官  張國勳
                                    法  官  施月燿
                                    法  官  林尚諭
以上正本證明與原本無異。
如對本判決上訴，應於判決送達後20日內向本院提出上訴狀。
中    華    民    國    99    年    5     月    31    日
                                    書記官  吳華瑋

司法院資訊處製作；財團法人民間司法改革基金會備份。
